臺灣臺北地方法院民事判決　九十年訴字第五○一三號
　　原　　　告　內政部警政署台灣保安警察總隊
　　法定代理人　丙○○
　　被　　　告　丁○○
　　被　　　告　乙○○
　　被　　　告　君有傳播有限公司
　　法定代理人　甲○○
右當事人間請求返還房屋事件，本院判決如左：
    主    文
被告丁○○應將門牌號碼台北市○○○路○段二十六號房屋遷讓交還原告。
被告丁○○應自民國九十一年九月二十四日起至返還前項房屋之日止，按月給付原告
新台幣壹萬元。
被告乙○○應將門牌號碼台北市○○○路○段二十六之三號房屋遷讓交還原告。
被告乙○○應自民國九十年十二月十一日起至返還前項房屋之日止，按月給付原告新
台幣壹萬元。
被告乙○○應將台北市○○○路○段二十六之三號房屋頂樓如附圖所示（A）、（B）
部分之增建物（面積合計為七十點二一平方公尺）拆除。
被告君有傳播有限公司應自台北市○○○路○段二十六之三號房屋頂樓如附圖所示（
A）、（B）部分之增建物（面積合計為七十點二一平方公尺）遷出。
原告其餘之訴駁回。
訴訟費用由被告丁○○負擔二分之一，餘由被告乙○○、君有傳播有限公司負擔。
本判決第一項，於原告以新台幣肆拾萬元為被告丁○○供擔保後，得假執行。
本判決第二項，於原告以新台幣壹萬元為被告丁○○供擔保後，得假執行。
本判決第三項，於原告以新台幣陸拾萬元為被告乙○○供擔保後，得假執行。
本判決第四項，於原告以新台幣肆萬元為被告乙○○供擔保後，得假執行。
本判決第五項，於原告以新台幣貳拾萬元為被告乙○○供擔保後，得假執行。
本判決第六項，於原告以新台幣貳拾萬元為被告君有傳播有限公司供擔保後，得假執
行。
原告其餘假執行之聲請駁回。
    事    實
甲、原告方面：
一、聲明：
（一）、被告丁○○應將台北市○○○路○段二十六號房屋遷讓交還原告。
（二）、被告丁○○應自起訴狀繕本送達翌日起至返還前項房屋之日止，按月給付原
        告新台幣（下同）壹萬元。
（三）、被告乙○○應將台北市○○○路○段二十六之三號房屋遷讓交還原告。
（四）、被告乙○○應自起訴狀繕本送達翌日起至返還前項房屋之日止，按月給付原
        告壹萬元。
（五）、被告乙○○應將台北市○○○路○段二十六之三號房屋頂樓如附圖所示（A
        ）、（B）部分之增建物拆除。
（六）、被告君有傳播有限公司應自台北市○○○路○段二十六之三號房屋頂樓如附
        圖所示（A）、（B）部分之增建物遷出。
二、陳述：
（一）、如附表所示之房屋，為國有，原告為管理機關，原係配住給任職於原告機關
        之人員居住，惟配住人或已死亡或調職，現住人均不符合居住資格，被告丁○○將二十六號房屋出租給馬于茹經營商業，被告乙○○將二十六之三號房
        屋提供予君有傳播有限公司（下稱君有公司）做為營業使用，被告均為無權
        占有人（違規使用情形詳附表二所示），原告曾發函為終止借貸關係之意思
        表示，催告被告返還，被告均置之不理，又被告乙○○於二十六之三號頂樓
        擅自加蓋違章建築，原告為此依民法第七百六十七條規定，為此訴請如訴之
        聲明第一、三項所示。又被告無權占有系爭房屋，無法律上原因而受有利益
        ，致原告受有損害，原告依據占用人每月使用房屋所得利益及當地市場行情
        ，並依民法第一百八十四條、一百八十五條、第一百七十九條，請求被告給
        付如訴之聲明第二項所示。
（二）、原告再次以九十一年九月二十三日訴狀繕本之送達，為終止使用借貸關係之
        意思表示。
（三）、被告丁○○所提收據，並無費用明細，亦未說明何者為有益費用，現存之增
        加價額為多少，難以作為支出有益費用之憑證，且依民法第四百六十九條第
        一項規定，借用物之通常保管費用，由借用人負擔。又民法第四百三十一條
        第一項之費用償還請求權，與租賃物返還請求權，並非互為對價關係，被告
        自不能主張同時履行抗辯。又依事務管理規則第二百六十五條規定，借用宿
        舍，由借用人自費修繕，遷出時，應維持現狀，不得要求補償。
（四）、被告乙○○於七十二年七月一日，調職民防指揮管制中心，不符合續住規定
        ，依借貸目的，當然視為使用完畢，無待另為終止借貸契約之意思表示。原
        告並否認宿舍配住證上載有包括樓頂使用，且依理只限於簡易管理使用，並
        不及於搭蓋建物，且被告乙○○無權續住二十六號四樓房屋，其主張之樓頂
        使用權，亦失所附麗。
（五）、君有公司以系爭房屋為辦公處所，有君有公司招牌之照片為證，君有公司並
        以系爭房屋地址作為聯絡處，收受信件，履勘現場時，亦發現君有公司之道
        具等物品。
（六）、原告每年支付土地之租金有九十幾萬，系爭房屋共八戶，以每戶分擔計算，
        其所占之土地租金約為九千七百餘元，與原告請求之損害金相當。
三、證據：提出土地及建物登記簿謄本、房屋稅繳款書、申請書、黏貼憑證用紙、照
    片、信函、公務員動態紀錄卡、租金支付憑證、法規及解釋函令為證。
乙、被告丁○○方面：
一、聲明：駁回原告之訴。
二、陳述：
（一）、系爭房屋係原告借予被告之父張光亮居住，雙方成立不定期限之使用借貸關
        係，張光亮死亡後，雙方之借貸關係並未終止，被告是張光亮繼承人，依法
        繼承借貸之權利，在借貸關係終止前，原告請求返還房屋、不當得利或損害
        賠償，為無理由。
（二）、被告於借用期間，為上開房屋進行修繕，曾支出有益費用一百０七萬元，依
        民法第四百六十九條第二項規定，原告應負返還之責，被告得主張同時履行
        抗辯。
（三）、被告並未將系爭房屋出借他人營商，仍由被告管領中。
三、證據：提出收據、信函為證。
丙、被告乙○○方面：
一、聲明：駁回原告之訴。
二、陳述：
（一）、被告為原告機關員工，於六十三年即配住於系爭宿舍，屬於事務管理規則修
        正前配住之眷屬宿舍，而於事務管理規則修正後退休之人員，依行政院七十
        四年五月十八日台七十四人證肆字第一四九二七號函所示，可續住於系爭眷
        屬宿舍，原告請求返還房屋、不當得利或損害賠償，為無理由。
（二）、被告並未將系爭房屋出租或借與他人使用，亦未提供予君有公司做為營業使
        用。君有公司之營業處所在台北市○○街十二巷二之一號一樓。被告之子甲○○，只是將物品借放。
（三）、被告於六十三年八月一日配住系爭宿舍時，依宿舍配住證所載，即包括樓頂
        使用，並未限制於頂樓搭建建物，原告既同意被告使用頂樓，卻訴請拆除，
        實無理由。
（四）、被告於七十年服務於台灣省總警務處保安警察隊，於七十二年六月三十日調
        至台灣省警務處民防指揮中心，自始至終均是台灣省警務處所轄機關單位之
        人員，原告主張調職，並不可採。
三、證據：提出配住證、信函為證。
丁、被告君有公司方面：
一、聲明：駁回原告之訴。
二、陳述：
（一）、君有公司之所在地及營業處所均在台北市○○街十二巷二之一號一樓，被告
        並未在系爭房屋營業。
（二）、君有公司之負責人甲○○，係因被告乙○○為其父親，而共居一處，不能因
        此認為被告君有公司有使用系爭宿舍。
三、證據：提出公司執照、營利事業登記證、事業許可證、照片為證。
    理    由
甲、程序方面：
    被告君有傳播有限公司，未於言詞辯論期日到場，查無民事訴訟法第三百八十六
    條各款所列情形，茲依原告之聲請，由其一造辯論而為判決。
乙、得心證之理由：
一、原告主張如附表所示之房屋，為國有，原告為管理機關，係供配住給任職於原告
    機關之人員居住，其中二十六號房屋，原配住予被告丁○○之父張光亮居住，現
    由被告丁○○居住，二十六之三號房屋，配住予被告乙○○居住，被告乙○○並
    於二十六之三號房屋頂樓搭蓋增建物如附圖所示（A）、（B）部分（面積合計為
    七十點二一平方公尺）之事實，業經原告提出土地及建物登記簿謄本為證，並經
    本院履勘現場且囑託台北市古亭地政事務所測量屬實，有勘驗筆錄及土地複丈成
    果圖可稽，被告對此亦不爭執，堪信為真。
二、原告主張二十六號房屋之配住人張光亮已死亡，被告丁○○不符合居住資格，又
    出租給馬于茹經營商業，被告丁○○為無權占有人，原告曾於九十年二月八日發
    函終止借貸關係，又以九十一年九月二十三日訴狀繕本之送達，為終止使用借貸
    關係之意思表示，原告依民法第七百六十七條規定，為此訴請被告丁○○應將房
    屋騰空返還原告。被告丁○○則以張光亮死亡後，雙方之借貸關係並未終止，被
    告是張光亮繼承人，依法繼承借貸之權利，被告為上開房屋進行修繕，曾支出有
    益費用一百０七萬元，被告得主張同時履行抗辯，被告並未將系爭房屋出借他人
    營商等語置辯。按借用人死亡者，貸與人得終止契約，民法第四百七十二條第四
    款定有明文。查二十六號房屋之配住人張光亮已經死亡，為兩造所不爭執，而原
    告於九十年二月八日發函終止借貸關係時，並未合法送達被告丁○○，有原告所
    提信函及回執為證，依上開規定，原告以九十一年九月二十三日訴狀繕本之送達
    ，為終止使用借貸關係之意思表示，自屬有據。又民法第四百三十一條第一項之
    費用償還請求權，與租賃物返還請求權，並非互為對價關係，被告丁○○以此主
    張同時履行抗辯，自無足採。從而，原告依民法第七百六十七條規定，訴請被告
    丁○○應將二十六號房屋騰空返還原告，為有理由，應予准許。
三、原告主張被告乙○○於七十二年七月一日，調職民防指揮管制中心，不符合續住
    規定，依借貸目的，當然視為使用完畢，又將房屋提供予君有公司做為營業使用
    ，原告曾於九十年二月八日發函終止借貸關係，又以九十一年九月二十三日訴狀
    繕本之送達，為終止使用借貸關係之意思表示，原告依民法第七百六十七條規定
    ，為此訴請被告乙○○應將房屋騰空返還原告。被告乙○○則以於七十年服務於
    台灣省總警務處保安警察隊，於七十二年六月三十日調至台灣省警務處民防指揮
    中心，自始至終均是台灣省警務處所轄機關單位之人員，並非調職，又被告於六
    十三年即配住於系爭宿舍，屬於事務管理規則修正前配住之眷屬宿舍，而於事務
    管理規則修正後退休之人員，依行政院七十四年五月十八日台七十四人證肆字第
    一四九二七號函所示，可續住於系爭眷屬宿舍，被告並未將系爭房屋出租或借與
    他人使用，亦未提供予君有公司做為營業使用，君有公司之營業處所在台北市○○街十二巷二之一號一樓，被告之子甲○○，只是將物品借放等語置辯。
四、按借用人應於契約所定期限屆滿時，返還借用物，未定期限者，應依借貸之目的
    ，使用完畢時返還之，民法第四百七十條前段定有明文。又合法借住人，指非調
    職、轉任等人員，中央各機關學校國有眷舍房地處理辦法第三條第五款亦有明文
    。原告主張被告乙○○於七十二年七月一日，調職民防指揮管制中心，不符合續
    住規定，依借貸目的，當然視為使用完畢，兩造之使用借貸關係，無待於終止之
    意思表示，即應返還系爭房屋，並提出公務員動態紀錄卡為證。被告乙○○則辯
    稱其於七十年服務於台灣省總警務處保安警察隊，於七十二年六月三至台灣省警
    務處民防指揮中心，自始至終均是台灣省警務處所轄機關單位之人員，並非調職
    等語。查台灣省總警務處保安警察隊，與台灣省警務處民防指揮中心，既均有獨
    立編制、獨立預算、且係依法設置，能對外行文，應認被告乙○○於七十二年六
    月三至台灣省警務處民防指揮中心任職，已符合調職情形，應認兩造間之使用借
    貸關係，依借貸目的，已經使用完畢。原告主張與被告乙○○間就系爭房屋於使
    用借貸關係，於七十二年六月三日已經終止，被告乙○○已無權續住二十六號四
    樓房屋，其主張之樓頂使用權，亦失所附麗，自屬有據。從而，原告依民法第七
    百六十七條規定，訴請被告乙○○應將二十六號房屋騰空返還原告，並將台北市
    ○○○路六段二十六之三號房屋頂樓如附圖所示（A）、（B）部分之增建物（面
    積合計為七十點二一平方公尺）拆除，為有理由，應予准許。
六、原告主張君有公司將道具等物品，放置於如附圖所示（A）、（B）部分之增建物
    ，此亦經本院履勘現場屬實，有九十一年五月二十八日勘驗筆錄在卷可稽，君有
    公司既無占用二十六之三號房屋頂樓如附圖所示（A）、（B）部分增建物之合法
    權源，從而，原告主張被告君有公司應自台北市○○○路○段二十六之三號房屋
    頂樓如附圖所示（A）、（B）部分之增建物遷出，為有理由，應予准許。
七、原告復主張被告丁○○、乙○○無權占有系爭房屋，無法律上原因而受有利益，
    致原告受有損害，原告依據占用人每月使用房屋所得利益及當地市場行情，並依
    民法第一百八十四條、一百八十五條、第一百七十九條，請求被告丁○○、乙○○各應自起訴狀繕本送達翌日起至返還前項房屋之日止，各按月給付原告壹萬元
    。按使用借貸之借用人於借貸之目的使用完畢時，倘未返還借用物，仍繼續占用
    時，即屬無法律上原因而受有利益，並致貸與人受有損害，依民法第一百七十九
    條規定，應負返還不當得利予貸與人之義務。又無權占有他人之房屋，可獲得相
    當租金之利益，為社會通常之觀念。查系爭二十六號及二十六之三號房屋，位於
    台北市○○○路○段，本院斟酌情形，併依土地法第九十七條第一項、平均地權
    條例施行細則第二十一條規定，認被告丁○○、乙○○所受利益，以按土地及建
    築物申報總價額年息百分之八計算為適當。查系爭房屋位於台北市○○區○○段
    二小段三一八地號土地，九十年七月公告土地現值為壹拾柒萬仟玖佰拾玖元
    平方公尺，系爭二十六號房屋之總面積為九十七．三五平方公尺，課稅現值為伍
    萬零肆佰元，二十六之三號房屋之層次面積為九十七．三五平方公尺，有原告所
    提土地及建物登記簿謄本可稽。依此計算被告丁○○、乙○○每月所受相當租金
    之利益，均已逾原告請求之壹萬元（計算式詳附表一所示），又因原告與被告乙○○之使用借貸關係，於七十二年七月一日終止，與被告丁○○之使用借貸關係
    ，以九十一年九月二十三日終止，已如前述，從而，原告依民法第一百七十九條
    規，請求被告丁○○應自九十一年九月二十四日起至返還前項房屋之日止，按月
    給付原告新台幣壹萬元，被告乙○○應自起訴狀繕本送達翌日即九十年十二月十
    一日起至返還前項房屋之日止，按月給付原告新台幣壹萬元，為有理由，應予准
    許，逾此部分之請求，為無理由，應予駁回。
八、因本案事證已臻明確，兩造其餘主張陳述及所提之證據，均毋庸再予審酌，附此
    敘明。
九、原告陳明願供擔保，聲請宣告假執行，經核其勝訴部份，合於法律規定，爰酌定
    相當之擔保金額宣告之；其餘假執行之聲請，因該部份訴之駁回而失所依據，應
    予駁回。
十、據上論斷：原告之訴為一部有理由，一部無理由，並依民事訴訟法第三百八十五
    條第一項前段、第七十九條但書、第三百九十條第二項，判決如主文。
中　　　華　　　民　　　國　　九十一　　年　　十一　　月　　　七　　　日
                                            民事第三庭法      官　李慈惠
右為正本係照原本作成
如對本判決上訴，須於判決送達後二十日內向本院提出上訴狀
中　　　華　　　民　　　國　　九十一　　年　　 十一　　 月　　　六　　　日
　　　　　　　　　　　　　　　　　　　　　　　　　　　法院書記官　林秀娥
